臺灣基隆地方法院刑事判決
110年度金訴字第148號
公  訴  人  臺灣基隆地方檢察署檢察官
被      告  李翊倫


指定辯護人  張漢榮律師（義務辯護律師）
被      告  李堃節



上列被告等因詐欺等案件，經檢察官提起公訴（110年度偵字第4
225、4226號），本院判決如下：
    主  文
乙○○犯三人以上共同犯詐欺取財罪，共貳罪，各處有期徒刑壹年
貳月，應執行有期徒刑壹年肆月。
甲○○犯三人以上共同犯詐欺取財罪，共貳罪，各處有期徒刑壹年
貳月，應執行有期徒刑壹年肆月。
    事  實
一、乙○○、甲○○與真實姓名不詳綽號「阿松」之人及真實姓名不
    詳之成員，基於三人以上共同犯詐欺取財、洗錢之犯意聯絡
    ，於民國109年4月間某日起，由乙○○擔任「收簿手」之工作
    ，負責蒐集人頭帳戶後交給甲○○轉交詐欺集團其他成員，由
    詐欺集團其他成員詐騙被害人後，指示被害人匯款至其掌控
    之人頭帳戶，再由詐欺集團成員持人頭帳戶之提款卡提領詐
    騙款項之犯罪所得後，輾轉交付其他詐欺集團成員，以製造
    金流斷點，讓詐欺集團得以利用人頭帳戶掩飾或隱匿其等詐
    騙款項之去向，使該犯罪所得嗣後流向不明。
二、乙○○於109年4月初某日某時許，在基隆市○○區○○街000號13
    樓租屋處，向不知情之蔡毓芬借用其所申辦之中國信託商業
    銀行帳戶（帳號000-000000000000號，下稱中信銀行帳戶）
    之存摺、提款卡，蔡毓芬並將上開帳戶之密碼口頭告知乙○○
    。乙○○取得上開帳戶之提款卡後，復將上開帳戶之提款卡交
    給甲○○，並以口頭將密碼告知甲○○，甲○○再將蔡毓芬中信銀
    行帳戶之提款卡、密碼轉交予詐欺集團其他成員，使詐欺集
    團成員得以利用該帳戶做為被害人匯入詐欺款項之人頭帳戶
    。嗣該詐欺集團內之不詳成員即分別為以下犯行：
　㈠於109年4月5日下午2時57分許，以網路通訊軟體line聯繫丁○○，詐稱可加入線上投資平台賺錢，使丁○○誤信而陷於錯誤
    ，於109年4月6日晚上7時19分許，以網路銀行匯款新臺幣（
    下同）4萬元至蔡毓芬中信銀行帳戶，並因此受有損害，而
    匯入款項旋遭詐欺集團成員提領出後，再交付上手而製造金
    流斷點，以此方式掩飾、隱匿該等款項與犯罪之關聯性。
　㈡於109年3月21日某時許，以網路通訊軟體line聯繫丙○○，詐
    稱可加入線上投資平台賺錢，使丙○○誤信而陷於錯誤，於10
    9年4月7日下午3時24分許，以網路銀行匯款2萬元至蔡毓芬
    中信銀行帳戶，並因此受有損害，而匯入款項旋遭詐欺集團
    成員提領出後，再交付上手而製造金流斷點，以此方式掩飾
    、隱匿該等款項與犯罪之關聯性。
二、案經臺灣基隆地方檢察署檢察官簽分偵查起訴。
    理  由
壹、程序方面：
    本件關於屬於傳聞之供述證據部分，檢察官、被告乙○○及其
    辯護人、被告甲○○於本院準備程序、審理程序時均稱同意有
    證據能力，本院審酌該等言詞陳述作成時之情況，並無證據
    證明係違背法定程序或違反陳述者意願所取得，且本院認為
    均適當得為證據，依刑事訴訟法第159條之5第1項之規定，
    均應有證據能力。至於本案所引其餘非屬供述證據部分，既
    不適用傳聞法則，亦非公務員違背法定程序所取得，依刑事
    訴訟法第158條之4之反面解釋，同具證據能力。　　
貳、實體方面：
一、訊據被告甲○○固坦承於109年4月間自被告乙○○處取得不詳之
    人之銀行帳戶帳號及密碼，並將之傳送於真實姓名不詳之人
    ，惟否認自被告乙○○處取得證人蔡毓芬之中信銀行帳戶存摺
    、提款卡及密碼，亦否認有加重詐欺取財及洗錢之主觀犯意
    ，辯稱：我沒有拿到蔡毓芬的提款卡，被害人匯款到蔡毓芬
    帳戶的詐騙款項也不是我去領取的，我們也是被騙的，109
    年2月底左右，我在網路上GOOGLE借貸，搜尋到小額放款的
    網頁，當時是我加對方的微信，傳訊息給對方要跟他借款10
    萬元，對方跟我說因為我信用不良所以沒辦法借款，然後問
    我要不要幫他做博奕的工作，對方說博奕的錢會轉到戶頭，
    然後可以自己領出來，對方說我要提供我自己的帳戶，因為
    我的帳戶被凍結，對方就說可以用朋友的，當時剛好遇到乙○○，我就找他一起做博奕領款的工作，接下來就是拿別人的
    戶頭，我是跟乙○○說要拿乙○○自己的戶頭，然後乙○○就用微
    信傳給我帳號，再打電話跟我講密碼，當時是給我網路銀行
    的帳號，我就用微信將網路銀行的帳戶密碼傳給上游等語（
    見本院卷第50至54頁）。被告乙○○固坦承於109年4月初某日
    ，向蔡毓芬借用中信銀行帳戶之存摺、提款卡後交給被告甲○○，並以口頭將密碼告知甲○○，惟否認有加重詐欺取財及洗
    錢之主觀犯意，被告乙○○之辯護人辯稱：被告乙○○並不知悉
    帳戶係作為詐欺集團使用，甲○○告知被告乙○○帳戶係作為博
    奕提領款項之用等語（見本院卷第80、85頁）。經查：
　㈠被告甲○○、乙○○上開坦承部分，業據其等於本院準備程序、
    審理程序時均供承在卷，核與證人蔡毓芬、楊子寬於另案（
    臺灣基隆地方檢察署110年度偵字第1782、1939號）偵查中
    之證述大致相符，並有證人蔡毓芬中信銀行帳戶基本資料、
    交易明細等件在卷可稽。又本案中信銀行帳戶為證人蔡毓芬
    所申設，嗣後流入詐欺集團手上，告訴人丁○○、丙○○分別遭
    詐欺集團成員以上開手法詐騙，嗣受騙匯款至證人蔡毓芬中
    信銀行帳戶等情，業據告訴人丁○○、丙○○分別於偵訊、警詢
    時均證述明確，並有其等提出之LINE對話紀錄截圖、匯款紀
    錄截圖存卷足憑，此部分之事實均堪認定。
　㈡被告甲○○雖於準備程序中否認自被告乙○○處取得證人蔡毓芬
    之中信銀行帳戶存摺、提款卡及密碼，惟證人乙○○於偵查中
    證稱：「我去被告（即證人蔡毓芬）位於山海觀的住處附近
    找被告，並跟他拿了帳戶的存摺提款卡」、「我把帳戶交給
    甲○○」（見110年度偵字第1782號卷第60頁），被告甲○○亦
    於本院審理中自承證人蔡毓芬的中信銀行帳戶存摺是被告乙○○提供的，存摺後來交到博奕公司的上手，後來知道存摺與
    提款卡是證人蔡毓芬的等語，故證人蔡毓芬之中信銀行帳戶
    存摺、提款卡及密碼確係由被告乙○○交付給被告甲○○，再由
    被告甲○○轉交給真實姓名不詳之人後流入詐欺集團手上等事
    實，應可認定為真。
　㈢被告乙○○、甲○○雖均以前詞置辯，然按刑法上之故意犯，可
    分為確定故意與不確定故意，所謂不確定故意即指行為人對
    於構成犯罪之事實，預見其發生而其發生並不違反其本意，
    刑法第13條第2 項定有明文。衡諸金融存款帳戶攸關存戶個
    人財產權益，與存戶之印鑑章或提款卡結合，具專屬性、私
    密性，且金融機構申設存款帳戶並無任何特殊之資格限制，
    一般民眾皆可利用存入最低開戶金額之方式，任意在銀行或
    郵局等金融機構申設存款帳戶，且同一人可同時於不同金融
    機構申設多數存款帳戶，正當合法使用者實無必要向他人借
    取存款帳戶使用；復金融卡為利用各金融機構所設置之自動
    櫃員機領取款項之重要憑證，而提款卡設定密碼之目的，亦
    係避免倘因遺失、被竊或其他原因離本人持有時，取得該提
    款卡之人，若未經原持卡人告知密碼，即難以持用該提款卡
    ，是一般人均有妥為保管提款卡及密碼以防阻他人任意使用
    之認識，實無任由不熟悉之第三人隨意取用本人或親友申設
    帳戶之理，若無故向他人借用存款帳戶之存摺、提款卡及相
    關存提密碼使用，依常理推斷極可能供犯罪使用，此為一般
    人生活經驗所得知悉；況利用他人帳戶從事收取財產犯罪之
    贓款、掩飾犯罪避免遭檢警查緝，早為報章媒體、網際網路
    廣為報導，依一般人生活經驗亦可輕易預見。被告甲○○、乙○○均於本院審理中證稱彼此間為朋友關係，無恩怨及債務糾
    紛等語，足見雙方實不具特殊信賴關係。又我國刑法嚴禁賭
    博，被告甲○○、乙○○以一般國民應有常識，當知悉現行相關
    法令係禁止賭博行為，雖被告甲○○自述曾向其上游確認相關
    人頭帳戶非用於詐欺，然被告甲○○並未提出任何與其上游之
    通聯紀錄、微信訊息資料可供查證，且其僅係於網路上任意
    搜尋到小額借貸之網頁，並未實際見到對方，亦不清楚對方
    的真實身分，於小額借貸未成後竟率而轉為應徵博奕領款工
    作，被告甲○○對此也沒有進行任何查證，此與一般應徵工作
    常情不符，更可見被告甲○○已然察覺、懷疑借用人頭帳戶之
    動機可能用於詐騙；而被告乙○○雖於偵查中自稱借帳戶之人
    （即被告甲○○）是因為賭博需要帳戶才能收賭金等語（見11
    0年度偵字第1782號卷第59頁），然被告甲○○、乙○○間既無
    特殊信賴關係，非屬被告乙○○空泛稱單純相信被告甲○○即能
    解釋，況被告乙○○於偵查中另自陳被告甲○○曾告知只要能籌
    到帳戶借給他，就能多賺一點錢，總共幫被告甲○○收了約3
    、4本存摺等語（見110年度偵字第1782號卷第60、61頁），
    更可見被告乙○○已然察覺、懷疑甲○○借用人頭帳戶之動機可
    能用於詐騙，惟仍求輕鬆獲利而繼續依指示向證人蔡毓芬收
    取中信銀行帳戶之存摺、提款卡後交付給被告甲○○，再以口
    頭告知甲○○上開帳戶之密碼，可見被告乙○○確實擔任一般實
    務上詐欺集團中之「收簿手」行為，被告甲○○則為被告乙○○
    之上游，負責將被告乙○○交付之帳戶再轉交給其他詐欺集團
    成員使用，灼然甚明。被告乙○○、甲○○上開所辯，均係臨訟
    卸責之詞，不足採信。
　㈣被告乙○○除本件犯行外，另有因相似之參與犯罪組織、擔任
    詐欺集團「收簿手」之加重詐欺取財、洗錢犯行，經法院判
    決有罪之前案紀錄（本院110年度金訴字第27號、臺灣高等
    法院110年度上訴字第2890號）；被告甲○○亦有因相似之擔
    任詐欺集團領款「車手」之加重詐欺取財、洗錢犯行，經法
    院判決有罪之前案紀錄（臺灣新北地方法院111年度金訴字
    第133號），可見被告乙○○、甲○○對於詐欺集團之整體運作
    方式知之甚詳，二人間甚至因為詐欺集團內部報酬分配問題
    而另衍生強盜案件（本院109年度訴字第453號、臺灣高等法
    院110年度上訴字第3065號），可見被告二人不僅知悉本件
    提供證人蔡毓芬中信銀行帳戶確係做為詐騙之人頭帳戶使用
    ，更實際深入參與詐欺集團之運作且瞭解如何隱匿犯罪所得
    金流等重要流程，其等所為自應構成三人以上共同犯詐欺取
    財罪及洗錢罪之正犯。綜上，本案事證皆已明確，被告二人
    犯行洵堪認定，均應予依法論科。
 二、論罪科刑：
　 ㈠核被告乙○○、甲○○就犯罪事實欄二㈠、㈡所為，均係犯洗錢防
     制法第14條第1項之洗錢罪、刑法第339條之4第1項第2款之
     3人以上共同犯詐欺取財罪。被告二人均以一行為犯洗錢罪
     、三人以上共同犯詐欺取財罪，均為想像競合犯，均應依
     刑法第55條之規定，從一重之三人以上共同犯詐欺取財罪
     處斷。被告二人就犯罪事實欄二㈠、㈡部分，犯意各別，行
     為互殊，依上開說明，自應評價為獨立之各罪，應分論併
     罰。
　 ㈡被告乙○○依被告甲○○之指示，從事「收簿手」工作，被告甲○○則將被告乙○○收集所得之帳戶存摺、提款卡、密碼等帳
     戶資料再轉交詐欺集團之其他成員，二人雖均非實際下手
     實施詐欺告訴人丁○○、丙○○之人，但被告二人收集人頭帳
     戶之行為，已足以使詐欺集團得以遂行及完成詐欺取財行
     為，足認被告二人及其所屬詐欺集團成員間，就上開詐欺
     取財犯行，互有直接或間接之聯絡，各自分擔實施其中一
     部分行為，並互相利用他方之行為，以達成詐欺取財之共
     同目的。故被告二人與其所屬詐欺集團成員間，就上開詐
     欺取財犯行，具有犯意聯絡與行為分擔，應論以共同正犯
     。
　 ㈢爰以行為人責任為基礎，審酌被告乙○○、甲○○均正值青壯，
     卻不思循合法途徑謀財，竟共同為本件加重詐欺取財及洗
     錢犯行，造成告訴人丁○○、丙○○受有財產上損害，並對社
     會治安造成嚴重影響，所為誠非可取，且矢口否認犯罪、
     未與告訴人丁○○、丙○○達成和解或賠償其等損害，難就其
     刑度給予有利之考量，兼衡其犯罪手段、情節、於詐欺集
     團之參與程度、分工角色、被告乙○○自陳學歷國小畢業，
     現做工，未婚無子嗣，經濟貧窮，被告甲○○學歷國中畢業
     ，現做工，已婚有一未成年子嗣，經濟貧窮等一切情狀，
     分別量處如主文所示之刑。
三、沒收部分：
    起訴書雖聲請就被告二人暨所屬詐欺集團之犯罪所得6萬元
    宣告沒收，如全部或一部不能沒收，追徵其價額，惟被告二
    人均否認本件有獲取任何對價之情，而本件並無積極具體證
    據足認被告二人確有因其犯罪犯行因而獲有任何犯罪對價，
    自不生犯罪所得應予沒收之問題，爰均不予宣告沒收或追徵
    其價額，併此敘明。
據上論斷，應依刑事訴訟法第299條第1項前段，判決如主文。
本案經檢察官何治蕙提起公訴，檢察官高永棟到庭執行職務。
中　　華　　民　　國　　111 　年　　6 　　月　　9 　　日
                  刑事第二庭  審判長法  官  王福康
                                    法  官  鄭富容
                                    法  官  李  岳
以上正本證明與原本無異。
如不服本判決應於收受送達後20日內向本院提出上訴書狀，並應
敘述具體理由；其未敘述上訴理由者，應於上訴期間屆滿後20日
內向本院補提理由書(均須按他造當事人之人數附繕本)「切勿逕
送上級法院」。
中　　華　　民　　國　　111 　年　　6 　　月　　9 　　日
                                    書記官  白豐瑋
附錄本案論罪科刑法條全文：
中華民國刑法第339條之4
犯第339條詐欺罪而有下列情形之一者，處1年以上7年以下有期
徒刑，得併科1百萬元以下罰金：
一、冒用政府機關或公務員名義犯之。
二、三人以上共同犯之。
三、以廣播電視、電子通訊、網際網路或其他媒體等傳播工具，
    對公眾散布而犯之。
前項之未遂犯罰之。
洗錢防制法第2條
本法所稱洗錢，指下列行為：
一、意圖掩飾或隱匿特定犯罪所得來源，或使他人逃避刑事追訴
    ，而移轉或變更特定犯罪所得。
二、掩飾或隱匿特定犯罪所得之本質、來源、去向、所在、所有
    權、處分權或其他權益者。
三、收受、持有或使用他人之特定犯罪所得。
洗錢防制法第14條
有第二條各款所列洗錢行為者，處7年以下有期徒刑，併科新臺
幣5百萬元以下罰金。
前項之未遂犯罰之。
前二項情形，不得科以超過其特定犯罪所定最重本刑之刑。